【裁判字號】    97,訴,854
【裁判日期】    990107
【裁判案由】    分割共有物
【裁判全文】
臺灣臺南地方法院民事判決               97年度訴字第854號
原      告  甲○○
訴訟代理人  禎和律師
被      告  丁○○
訴訟代理人  黃東璧律師
複代 理 人  郭淑慧律師
被      告  己○○○
上  一  人
訴訟代理人  丙○○
被      告  庚○○○
上  一  人
訴訟代理人  戊○○
被      告  乙○○
上  一  人
訴訟代理人  辛○○○
上列當事人間請求分割共有物事件，經本院於民國98年12月24日
言詞辯論終結，判決如下：
    主  文
兩造共有坐落臺南市○區○○○段二九九五地號、地目旱、面積
七五二平方公尺之土地，准予分割如附圖甲案所示：編號A1部分
面積一三三平方公尺、編號A2部分面積五五平方公尺之土地分歸
被告丁○○取得；編號B1部分面積一Ｏ四平方公尺、編號B2部分
面積八四平方公尺之土地分歸原告甲○○及被告乙○○取得，並
按附表一所示應有部分比例保持共有；編號C1部分面積一Ｏ四平
方公尺、編號C2部分面積八四平方公尺之土地分歸被告庚○○○
取得；編號D1部分面積一一Ｏ平方公尺、編號D2部分面積七八平
方公尺之土地分歸被告己○○○取得。
原告及被告乙○○應補償被告丁○○新臺幣柒萬柒仟捌佰貳拾肆
元，應補償被告庚○○○新臺幣壹拾肆萬貳仟陸佰柒拾陸元；被
告己○○○應補償被告丁○○新臺幣壹拾壹萬壹仟壹佰柒拾陸元
，應補償被告庚○○○新臺幣貳拾萬參仟捌佰貳拾肆元。
訴訟費用新臺幣壹拾壹萬貳仟肆佰柒拾柒元由兩造各按如附表一
所示應有部分比例負擔。
    事  實  及  理  由
一、原告起訴主張：
  (一)緣坐落臺南市○區○○○段2995地號、地目旱、面積752平
    方公尺土地（下稱系爭土地）為兩造所共有，其中被告丁○○、己○○○、庚○○○3人之土地應有部分各4分之1，原
    告與被告乙○○2人之應有部分各8分之l。系爭土地並未訂
    有不能分割之特約，亦無因物之使用目的不能分割之情事，
    系爭土地依法可得分割。而兩造前於民國68年間即在系爭土
    地東側，於原告以98年3月9日民事陳報狀所提分割方案（即
    附圖甲案所示，下稱甲案）所示A1、Bl、Cl、D1區域中，分
    別各就其分管區域位置內建造建築物，建築物各自獨立且均
    有出入口，係為讓土地能盡最大效益，充分利用土地考量，
    甲案中所分割出之Al、Bl、Cl、D1區域面積，在符合都市計
    畫中密度住宅區之建蔽率不得大於60％規定下以原物分割，
    應屬妥當；另甲案西側A2、B2、C2、D2區域土地部分，其上
    原有訴外人戊○○所有之廢棄舊廠房乙棟，惟該廢棄舊廠房
    業經戊○○拆除並將該區域內之物品、機具全數清理騰空完
    畢，現為空地，系爭土地又無需留設道路以供通行之情事（
    因甲案中Al、Bl、Cl、Dl及A2、B2 、C2、D2土地均各自臨
    路），則系爭土地於扣除兩造前開各自分得之Al、Bl、Cl、
    Dl部分之面積後，再依各共有人應有部分比例，復以原物分
    割成A2、B2、C2、D2，分割後兩造共有人各自所有之土地總
    面積均為188平方公尺，亦屬適當。又原告與被告乙○○為
    兄妹關係，被告乙○○同意系爭土地於分割後其所分配得之
    土地部分，願與原告繼續保持共有。
  (二)依臺南市東南地政事務所97年7月21日土地複丈成果圖所示A
    （門牌崇善路318號）面積為70平方公尺、B（門牌崇善路32
    0號）面積為62平方公尺、C（門牌崇善路322號）面積為60
    平方公尺、D（門牌崇善路324號）面積為62平方公尺觀之，
    被告丁○○現有的崇善路318號房屋所占用之土地面積已較
    其他共有人之房屋面積為多，且依原告所提分割甲案分得之
    編號Al面積亦較其他共有人多分得有30平方公尺，況Al土地
    係位處於18米崇善路與10米崇德六街之交岔路口處，俗稱三
    角窗店面，其地價與地用上遠比Bl、Cl、Dl土地條件優越甚
    多，是兩造在分配系爭土地西側區域土地時，理應由被告丁○○以外之共有人優先分配較好之位置，要屬合理。
  (三)有關被告丁○○於98年2月9日所提之分割方案（如附圖乙案
    ，下稱乙案），將部分土地維持共有，除有違最高法院69年
    臺上字第1831號判例意旨外，其分割方案完全未顧及其他共
    有人權益，原告及其他被告皆不同意，蓋被告丁○○無論於
    原告所提之甲案或於其自行提出之乙案中，均分得土地條件
    最優越之Al位置，被告丁○○所提之乙案卻於分配西側土地
    區域時，又擬分配緊臨Al後方之位置即乙案編號A2處，形成
    系爭土地位處三角窗之Al部分，及距離18米崇善路最近之A2
    部分，於分割後兩筆呈連接之Ｌ形土地，土地價值性極高，
    倘皆由被告丁○○分配取得，顯不合理。另系爭土地西側區
    域，兩造亦未訂有不能分割之特約，亦無因物之使用目的不
    能分割，或需有留設道路以供通行之情事，而土地現況又為
    空地，實無需將其中一部分土地（即乙案編號A3、B3、C3、
    D3部分）於分割後再維持兩造共有而徒增糾紛，亦違前開最
    高法院見解。又被告丁○○所提之乙案將系爭土地西側區域
    一分為五，將其中編號Dl與D2部分歸由被告己○○○取得，
    更顯離譜，蓋編號Dl部分加上編號D2部分土地之縱身長度總
    長逾34米，在土地利用上極屬不利，且編號Dl部分已蓋滿建
    物，編號D2部分土地對外顯無道路可以通行，已成袋地，更
    屬不利益。
  (四)又臺灣省建築師公會臺南市辦事處所為之本件鑑定報告及更
    正函文有如下之缺失：1.本件爭點在於系爭土地分割後，其
    各宗之土地地價加成成數如何計算？其依據為何？係攸關本
    件分割後各共有人間是否相互找補之重要依據，然鑑定人就
    本件分割土地地價之加成成數係如何計算及依據理由為何，
    於鑑定報告中均無論述，亦未提出相關數據資料佐證。關於
    本件分割A1土地，係位處於崇善路與崇德六街，於土地交易
    市場上俗稱三角窗土地，其價值遠比相鄰之土地為優，當應
    另加權計算，又編號Al土地依現況分割後屬三角窗且與其他
    分割土地相較，面積最大，理更應予加權計算，詎鑑定人在
    全無依據下，將臨崇善路編號Al、B1、Cl、Dl部分均以公告
    地價統一加5成計算，並不客觀。2.而乙案中就編號D2部分
    土地而言，於分割後其地形上不但無任何臨路之出入口，更
    無法供建築使用，而鑑定人於更正鑑定報告中亦自認「編號
    D2部分之土地併編號D1部分土地後為一體，本應以面對崇善
    路地價作考量，但因現況建築困難，故僅以崇善六街一般土
    地地價認定」等語說明，可知編號D2部分將有建築困難之問
    題，卻將分割後條件極差之編號D2部分土地以公告地價加1
    成半計算，實不符該筆土地實際使用價值至明。3.又鑑定人
    於更正函文中針對乙案誤將兩造間各戶分割之土地面積均以
    180平方公尺計算（即A戶：132+48=180，B戶：104+76=180
    ，C戶：104+76=180，D戶：110+70=180），致系爭土地總面
    積漏算有32平方公尺，嚴重影響最終之地價平均值及找、補
    金額，顯極失當。另建議將調整持分地併入B2地，卻仍將持
    分地面積誤載為16平方公尺（正確為32平方公尺），亦影響
    地價平約值，且忽略受分配者於分割後，因土地面積增加所
    衍生之增值稅問題，顯見其報告內容草率與錯誤。4.系爭土
    地於分割後依更正函文說明，均會產生找補現象，係因鑑定
    人未就三角窗之編號Al部分土地以較高加成成數計算所致，
    是如採分割甲案，並就編號Al土地以較符合三角窗市場價格
    為計算，即無找補問題，且原告及被告乙○○、庚○○○、
    己○○○均同意採甲案及不用互為找補，符合多數土地共有
    人之共識。鑑定人竟建議採分割後問題較多之乙案，顯見其
    建議已有謬誤，要無可採。
  (五)分割甲案中雖有編號A2部分土地有畸零地之情形，然因價值
    甚高之編號Al部分土地與A2部分土地同分於被告丁○○，與
    其他共有人間於分割後應無價額找補問題。而分割乙案中卻
    有持分地及畸零地與袋地等前開多項問題。本件應以分割甲
    案為妥適，且亦無找補問題，更為本件土地大部分共有人所
    接受，請求判決分割如甲案所示，以維權益。
  (六)並聲明：請求判決如主文第1項所示。
二、被告丁○○之聲明及陳述：
  (一)系爭土地之分割，應符合現實性、公平性、經濟性之基礎而
    為分割，冀期分割後增加土地利用之價值。依甲案、乙案所
    示編號Al上有被告丁○○所有之房屋，編號Bl上有原告甲○○及被告乙○○所有之房屋，編號Cl上有被告庚○○○所有
    之房屋，編號Dl上有被告己○○○所有之房屋，甲、乙兩案
    符合現實基礎，將編號Al部分分歸被告丁○○、編號Bl部分
    分歸原告甲○○及被告乙○○、編號Cl部分分歸被告庚○○○，編號Dl部分分歸被告己○○○，為兩造所不爭執，就此
    部分，請鈞院依乙案所示位置准予分割。
  (二)本件之主要爭點厥為甲、乙兩分割方案，何者較符合土地分
    割現實性、公平性、經濟性之大原則，而為妥適之分割方案
    。依原告所提甲案之優點係系爭土地完全分割，未再遺留持
    分共有地。然甲案之缺點有：1.分歸被告丁○○之編號A2部
    分土地為畸零地，不得建築，並無經濟效用價值，對被告丁○○顯然不公平。2.分歸原告甲○○及被告乙○○之編號B2
    部分，若編號C2、D2部分土地蓋房子，編號B2將成為中間房
    屋，依民間建築習慣，中間房屋沒人要，價值性低，對取得
    編號B2部分之原告甲○○及被告乙○○亦不公平。3.分歸被
    告庚○○○之編號C2部分後面為斜角對切，整筆編號C2部分
    土地為前寬後窄，依民間習俗稱為「漏斗地」，民間信仰認
    為屬漏財，顯不吉利，對被告庚○○○不公平。4.甲案顯獨
    厚分得編號D1、D2部分之被告己○○○，編號D1、D2部分土
    地將因而成為兩面臨馬路之「Ｌ形」相通之土地，其價值遠
    高於編號A1部分之三角窗土地，顯不公平。而依乙案雖有系
    爭土地未完全分割，仍遺有小筆持分畸零地之缺點，但其優
    點為：1.編號A1、A2部分分歸被告丁○○，可合併使用，避
    免分得編號B2、C2部分土地之人成為中間房屋所有人。2.編
    號C2、B2部分土地前後比例相當，避免產生「漏斗地」之地
    形，影響土地將來之價值性。3.編號D2、D1部分分歸被告己○○○，可合併使用，將增加編號D1部分土地之利用性，且
    二筆土地合併使用，將成甕地，依民間信仰為貯財地，增加
    土地將來之價值性。4.持分地保持共有，以紀念父親，亦表
    示有慎終追遠之意味，且系爭持分地為畸零地無法建屋，亦
    可避免有後代不肖子孫將之敗財賣掉，兄弟間可維繫彼此間
    兄弟關係，否則完全分割後，彼此間已完全分家，彼此間將
    形同陌路。
  (三)系爭土地僅屬一宗土地，僅有一個公告地價，顯見系爭土地
    之各部分價格差異不大，雖在分割後各筆土地，可能會因其
    位置、地形等因素而略有高低，惟其高低應有一定之比例可
    循，此亦足以反映市場價格，茲本件鑑定報告已說明：「（
    乙案）地價計算方式：1.崇善路面以公告地價加5成計算。
    2.崇德六街一般地已公告地價加1成半計。3.崇德六街路沖
    地以公告地價計。4.D2以公告地價加1成半計。」，顯已說
    明分割後各筆土地的價值比例，此即為鑑定人計算之依據，
    原告認為鑑定人未予說明依據，尚有誤會。又鑑定人就乙案
    編號Al土地價值，係按公告地價加5成計算，即屬加權計算
    ，並非未予加成計算。另原告主張編號D2部分土地以公告地
    價1.1倍計算不合理，惟鑑定人已建議將編號D2部分土地併
    入編號Dl部分，故併入後即無須計算其地價究竟多少較為合
    理。至於原告所稱鑑定人將系爭土地漏算32平方公尺，鑑定
    報告乙案中之找補金額自屬錯誤一情，實係因鑑定人建議採
    用乙案作為調整，故32平方公尺沒有加入計算，此觀鑑定報
    告中「捌、結論及建議：建議採乙案作調整，調整方式1.A2
    面寬須調整為3.50米以上，以免變成畸零地。2.持分地併入
    B2以免分割造成畸零地產生，…」即明，鑑定人應無誤算。
    原告雖稱有80％之共有人同意採甲案，但鑑定人竟建議採乙
    案，已失公允云云，惟鑑定人應依其專業知識按照法院囑託
    鑑定事項進行鑑定，至於有多少共有人同意甲案，自非屬其
    鑑定事項，原告指稱鑑定報告錯誤，顯有誤會。
  (四)並聲明：兩造共有系爭土地准予分割如附圖乙案所示。
三、被告己○○○、庚○○○、乙○○之聲明及陳述：
  (一)被告己○○○、庚○○○、乙○○均同意將系爭土地作分割
    並同意採原告所提之甲案為分割方案，亦均認為不需互為價
    額之找補。被告乙○○同意系爭土地於分割後其所分配得之
    土地部分即甲案中編號B1、B2部分，願與原告繼續保持共有
    。又被告己○○○、庚○○○、乙○○均不同意採被告丁○○所提之分割乙案，且對於乙案中編號A3、B3、C3、D3部分
    土地，均不同意於分割後由全體共有人繼續保持共有。被告
    己○○○、庚○○○及乙○○等3人亦認為鑑定人所為本件
    鑑定報告及更正函文有原告前開所述之諸多問題，而不可採
    。本件應採甲案為分割方式較屬公平，且採甲案並無互為價
    額找補之問題。
  (二)並聲明：如主文第1項所示。
四、本件經依民事訴訟法第270條之1第1項第3款規定，整理並協
    議兩造不爭執事項暨簡化爭點為：
  (一)兩造不爭執之事項：
  1.兩造為系爭土地之共有人，系爭土地地目旱，面積為752平
    方公尺，原告及被告乙○○之應有部分各為8分之1，被告己○○○、庚○○○及丁○○之應有部分各為4分之1，兩造雖
    同意分割系爭土地，但因兩造無法協議分割系爭土地之方案
    ，故訴請分割系爭土地。
  2.系爭土地上如原告所提出之分割甲案中之編號A1、Bl、Cl、
    Dl部分土地上現各有2層樓房RC水泥建物1棟，門牌號碼分別
    為臺南市○區○○路318號、320號、322號、324號，所有權
    人各為共有人即被告丁○○（318號）、原告甲○○及被告
    乙○○（320號）、被告庚○○○（322號）、被告己○○○
    （324號），該4棟建物大門均面臨崇善路，上開建物3樓有
    加蓋鐵皮建物。
  3.系爭土地如原告所提分割甲案中編號A2、B2、C2、D2部分土
    地上，原有訴外人戊○○所有之鋼骨石綿瓦1層樓工廠l棟，
    現已拆除完畢而為空地現狀。又編號A2、B2、C2、D2土地北
    側臨崇德六街，編號A2、C2部分土地面臨崇德六街左側交岔
    路口處尚有崇善路232巷17弄街道。而編號Dl、D2、B2、C2
    土地南側均與他人所有之土地相鄰。
  4.兩造對於臺南市東南地政事務所97年7月25日東南地所測字
    第0970006921號函及檢附之97年7月21日土地複丈成果圖（
    上開4棟建物面積）、臺南市東南地政事務所98年5月11日東
    南地所測字第0980004197號函及檢附之分割方案複丈成果圖
    2份【即分別依原告於98年3月9日所提之分割甲案與被告丁○○於98年2月9日提出之分割乙案所為之複丈成果圖】不爭
    執。
  (二)兩造之爭執事項：
  1.系爭土地之分割，係採原告提出之分割甲案，抑或被告丁○○提出之分割乙案較為適當？
  2.無論採何一分割方案，各共有人是否應對其他共有人就分得
    部分再以價金互為找補？
五、茲就兩造之上開爭點，分述本院得心證之理由如下：
  (一)按各共有人，除法令另有規定外，得隨時請求分割共有物。
    但因物之使用目的不能分割或契約訂有不分割之期限者，不
    在此限，民法第823條第1項定有明文。查系爭2995地號土地
    為兩造所共有，各人之應有部分如附表一所示，系爭土地地
    目為旱地等情，業據原告提出系爭土地登記第二類謄本、地
    籍圖謄本各1份附卷（見本院97年度南簡調字第744號卷第6-
    8頁）可參，並為被告所不爭執，而兩造並未訂有不分割之
    特約，亦無因物之使用目的不能分割之情形，且前經本院臺
    南簡易庭調解後，就分割之方法仍不能為一致之協議。從而
    ，原告依上開法條之規定，請求分割系爭土地，洵屬有據，
    自應准許。
  (二)次按共有物之分割，依共有人協定之方法行之。分割之方法
    不能協定決定者，法院得因任何共有人之請求，命為下列之
    分配：一、以原物分配於各共有人。但各共有人均受原物之
    分配顯有困難者，得將原物分配於部分共有人。二、原物分
    配顯有困難時，得變賣共有物，以價金分配於各共有人；或
    以原物之一部分分配於各共有人，他部分變賣，以價金分配
    於各共有人；以原物為分配時，因共有人之利益或其他必要
    情形，得就共有物之一部分仍維持共有，民法第824條第1項
    、第2項、第4項分別定有明文。又按分割共有物，以消滅共
    有關係為目的，法院裁判分割共有土地時，除因該土地內部
    分土地之使用目的不能分割（如需保留部分土地供為通行道
    路使用）或部分共有人仍願維持其共有關係，或部分當事人
    因繼承關係須就分得之土地保持公同共有者，應就該部分土
    地不予分割或准該部分共有人成立新共有關係外，應將土地
    分配於各共有人單獨所有（最高法院69年臺上字第1831號判
    例、92年度臺上字第1534號、91年度臺上字第407號判決意
    旨參照）。又按法院定共有物分割之方法，固可由法院自由
    裁量，惟應斟酌各共有人之意願、利害關係、共有物之性質
    、分割後之經濟效用及公共利益等為公平決定（最高法院81
    年度臺上字第16號、89年度臺上字第724號判決可資參照）
    。經查：
  1.系爭土地如原告所提分割甲案所示編號A1、B1、C1、D1部分
    土地上各有2層樓房RC水泥建物1棟，門牌號碼分別為臺南市
    ○區○○路318、320、322、324號，所有權人各為共有人即
    被告丁○○、原告及被告乙○○、被告庚○○○、被告己○○○，該4棟建物大門均面臨崇善路，上開建物3樓加蓋鐵皮
    建物。系爭土地如原告所提甲案中編號A2、B2、C2、D2部分
    土地上本有鋼骨石綿瓦1層樓工廠1棟，為訴外人戊○○所有
    ，戊○○現已將之拆除完畢。甲案中編號A2、B2、C2、D2部
    分土地面臨崇德六街，編號A2、C2部分土地於臨崇德六街交
    岔路口處尚有崇善路232巷17弄街道；甲案中編號D1、D2、B
    2、C2部分土地南側均與他人所有之其他土地相鄰，編號A2
    西南側與他人所有之土地相鄰等情，業經本院會同兩造及臺
    南市東南地政事務所測量員至現場勘測屬實，並製有勘驗測
    量筆錄及土地複丈成果圖各1份在卷（見本院卷一第37至38
    頁、第49至50頁）足稽，且為兩造所不爭執，及原告提出之
    現場照片4幀存卷（見本院卷第68頁-71頁）可憑。
  2.原告主張依附圖甲方案分割，即編號A1部分面積133平方公
    尺及編號A2部分面積55平方公尺之土地分歸被告丁○○取得
    ；編號B1部分面積104平方公尺及編號B2部分面積84平方公
    尺之土地分歸原告甲○○及被告乙○○取得，並按附表一所
    示應有部分比例保持共有；編號C1部分面積104平方公尺及
    編號C2部分面積84平方公尺之土地分歸被告庚○○○取得；
    編號D1部分面積110平方公尺及編號D2部分面積78平方公尺
    之土地分歸被告己○○○取得一節，被告乙○○、庚○○○
    、己○○○等人均表示同意，惟被告丁○○不同意採附圖甲
    案之分割方式，認該案中編號B2部分土地有成為民間建築習
    慣所稱之中間房屋，價值性低，編號C2部分土地後面為斜角
    對切且前寬後窄，民間信仰認為屬漏財，對分配取得編號B2
    、C2部分土地之共有人不公平，且編號A2部分為畸零地價值
    甚低，分歸被告丁○○不公平，又編號D1、D2部分之被告己○○○，編號D1、D2部分土地將因而成為兩面臨馬路之Ｌ形
    相通之土地，其價值遠高於編號A1部分之三角窗土地，亦不
    公平云云。然查：
  (1)被告丁○○雖稱甲案中編號B2、C2部分之土地位置，在民間
    習俗及信仰上有漏財及方位不佳之缺點，價值性低，對分得
    該部分土地之共有人不公平云云，然依甲案所示編號B2及C2
    乃分別歸由原告及被告乙○○、被告庚○○○取得，而原告
    及被告乙○○、庚○○○等人已於本案審理中均表示同意採
    甲案之分割方式。又依系爭土地整體之形狀以觀，如將系爭
    土地東側目前共有人現有建物以保留現狀不變動而分割之要
    求下，系爭土地西側區域之分割定會出現分割土地南側截角
    之情形，此觀原告提出之分割甲案及被告丁○○提出之分割
    乙案中分割土地均有截角情形甚明，況土地分割方式是否公
    平可採，應視各共有人分得之全部土地位置、面積及價值整
    體判斷，而非就單一取得之分割土地論之，是依甲案中編號
    B1、B2、C1、C2部分之土地均屬系爭土地東、西兩側區域之
    中間地帶，位置適中，且分別臨崇善路及崇德六街，交通便
    利，經濟效益均佳，對分得該部分土地之共有人即原告與被
    告乙○○、庚○○○並無不利之情形，況原告及被告乙○○
    、庚○○○均同意此分割方式，故被告丁○○以民間習俗信
    仰而認對取得甲案中編號B2、C2部分土地之人不公平云云，
    洵非可採。
  (2)又被告丁○○雖認甲案中其分得編號A2部分之土地為畸零地
    ，價值甚低，對其不公平云云。然觀之甲案中被告丁○○分
    得之土地為編號A1、A2部分，該編號A2部分土地雖為畸零地
    ，惟編號A1部分之土地係位處於崇善路與崇德六街之路口，
    兩面臨路，往來交通極為便利，地理位置能見度甚高，於土
    地交易市場上俗稱三角窗土地，其經濟價值顯優於其他筆分
    割後之土地，又甲案中編號A1部分之土地面積為133平方公
    尺，相較於其他筆分割後土地面積78、84、104、110平方公
    尺不等之面積為多，故編號A1部分土地之整體經濟價值顯高
    於其他筆分割後之土地，為平衡被告丁○○分得經濟價值較
    高之編號A1部分土地，本院認將甲案中經濟價值相對較低之
    編號A2部分之土地分歸被告丁○○取得，實符合各共有人分
    割土地後整體經濟效益之公平性，並無不當。至被告丁○○
    雖復認甲案中編號D1、D2部分土地將因而成為兩面臨馬路之
    Ｌ形相通之土地，價值遠高於編號A1部分之三角窗土地，亦
    不公平云云，然視甲案中編號D1部分土地係位處系爭土地東
    側區域中相距崇善路與崇德六街交岔路口較遠之邊緣位置，
    就系爭土地東側區域而言，係較為不佳之地理位置，且其南
    側臨他人所有之土地，他人對土地利用之方式尚有其不確定
    性，而存有影響編號D1部分土地價值之浮動因素，故甲案中
    將位處系爭土地中間地帶，土地地形方正之編號D2部分土地
    分歸由同一共有人己○○○取得，應為公平妥適。
  3.而觀以被告丁○○提出之分割乙案（即附圖乙案），其就編
    號A3、B3、C3、D3部分土地要兩造於分割系爭土地後繼續保
    持共有關係，然系爭土地既兩面臨路，即分別臨崇善路及崇
    德六街，而無保留部分土地供作道路通行使用之必要，且依
    乙案中編號A3、B3、C3、D3部分土地亦非留作道路使用，又
    無繼續保持該部分土地共有之其他必要性，且其他共有人即
    原告、被告乙○○、庚○○○、己○○○均不同意於分割系
    爭土地後繼續保持共有關係，是依民法第824條第4項規定及
    前揭最高法院69年臺上字第1831號判例、92年度臺上字第15
    34號、91年度臺上字第407號判決意旨，被告丁○○主張分
    割乙案中編號A3、B3、C3、D3部分土地由全體共有人保持共
    有云云，即非可採。又被告丁○○所提分割乙案中，除將兩
    面臨路之編號A1部分土地分歸己有，並將系爭土地西側區域
    緊臨編號Al部分土地後方之編號A2部分土地一同分歸己有，
    則系爭土地位處三角窗經濟價值甚高之編號Al部分土地及系
    爭土地西側區○○○○○路最近之編號A2部分土地，於分割
    後形成連接之Ｌ形土地，土地利用之價值性極高，被告丁○○主張由其分配取得，顯不符合全體共有人公平之經濟利益
    ，甚不合理。此外，被告丁○○又於乙案中分割出編號D2部
    分之土地且將編號D1、D2部分土地分歸被告己○○○取得，
    然視之乙案中編號D2部分土地之南側、西側均與他人所有之
    土地相鄰，其北側、東側亦與系爭土地分割後之其他筆土地
    相鄰，而無任何對外之通行道路及方式，顯形成袋地，對該
    土地之利用實屬不利，亦將衍生通行問題。被告丁○○雖主
    張將其與編號D1部分土地同分歸被告己○○○所有，即可合
    併使用云云，然縱如此，本院認該編號Dl、D2部分土地合併
    後之縱身長度甚長，土地利用及建築甚有困難，且編號D2部
    分土地位處系爭土地內部，其能見度、通風、採光均不佳，
    又編號Dl部分土地上現已蓋有建物，該編號D2部分土地對外
    顯無道路可以通行，參以臺灣省建築師公會臺南市辦事處98
    年11月11日98臺建師南市鑑字第101號函所附之鑑定意見亦
    同此見解而認為：乙案編號D2之土地係併編號D1土地，土地
    為一體，本應以面對崇善路地價作考量，但因現況建築困難
    ，故僅以崇德六街一般土地認定等情，是足見乙案中編號D2
    部分之土地顯有事實上建築困難及無法對外通行等缺失，被
    告丁○○此等分割方式顯不合理，尚難憑採。
  4.承上所述，被告丁○○主張之附圖乙案，有前述編號A3、B3
    、C3、D3部分土地將保持共有而違反其他共有人之意願及有
    違前揭最高法院判例之意旨，並與民法第824條第4項規定不
    符之處，及被告丁○○分得之編號A1、A2部分土地總體經濟
    價值遠高於其他共有人分得之土地，以及編號D2部分土地之
    能見度、通風、採光均不佳，其土地利用及建築甚有困難等
    明顯缺失，並非妥適之分割方案。而原告主張之附圖甲案，
    雖有其中編號A2部分土地為畸零地等不完善之處，但相較之
    下仍較符合全體共有人之公平利益，已如前述。綜此，本院
    斟酌系爭土地之地形、面積、兩造使用系爭土地之現況及位
    置、兩造應有部分比例所占之面積與其等各自之意願、系爭
    土地面臨道路情況、各人分得部分土地尚稱方正完整利於建
    築使用，並兼顧各共有人分得部分之通行便利及分得實際能
    充分利用之面積，以增加分得土地使用上之經濟效益等一切
    情狀，認原告所主張之附圖甲案分割方式，符合系爭土地分
    割之整體效益及共有人全體之利益，亦符合大部分共有人之
    意願，應可採取。
  (三)末按共有物之分割，以原物為分配時，如共有人中，有不能
    按其應有部分受分配者，得以金錢補償之，民法第824條第3
    項定有明文。故法院裁判分割共有物，除應斟酌各共有人之
    利害關係，及共有物之性質外，尚應斟酌共有物之價格，倘
    共有人中有不能按其應有部分受分配，或所受分配之不動產
    ，其價格不相當時，法院非不得命以金錢補償之（最高法院
    57年臺上字第2117號判例意旨參照）。且共有物之原物分割
    ，依民法第825條規定觀之，係各共有人就存在於共有物全
    部之應有部分互相移轉，使各共有人取得各自分得部分之單
    獨所有權。故原物分割而應以金錢為補償者，倘分得價值較
    高及分得價值較低之共有人均為多數時，該每一分得價值較
    高之共有人即應就其補償金額對於分得價值較低之共有人全
    體為補償，並依各該短少部分之比例，定其給付金額，方符
    共有物原物分割為共有物應有部分互相移轉之本旨(最高法
    院85年臺上字第2676號判例參照)。經查，依附圖甲案之方
    式分割時，被告丁○○分得之編號A1部分土地雖因位處系爭
    土地三角窗之位置且兩面臨路而有較高之土地經濟利用價值
    ，而在為平衡其他共有人利益之情形下，將編號A2部分之畸
    零地亦分歸被告丁○○所有，然核之編號A2部分之畸零地面
    積僅55平方公尺，相較其他筆分割後之土地面積為少，且畸
    零地有建築上之困難，土地利用方式受限，價值偏低，是認
    被告丁○○分得之編號A1、A2部分之土地總體價值，應低於
    其他各共有人所分得其他筆均能建築使用之土地總價值，而
    有各共有人分得土地價值不相當之情形，因之依附圖甲案之
    分割方式，本院認宜以金錢相互補償之，始符合公平原則。
    經本院囑託臺灣省建築師公會臺南市辦事處鑑定，建築師趙
    元貞、黃瑞益針對勘估標的進行甲案中各筆分割土地價額之
    鑑定，且以系爭土地之公告地價及當地附近實際市場價格等
    條件因素推估，據以計算甲案中各共有人分配價值與應分價
    值之差額找補情形，其鑑定結果如下：原告及被告乙○○超
    額分配新臺幣（下同）220,500元，被告己○○○超額分配
    315,000元，被告丁○○、庚○○○分得之土地價值則較其
    等應有部分土地之價值各減少189,000元、346,500元（如附
    表二所示）等情，有該辦事處98年11月11日98臺建師南市鑑
    字第101號函所附之鑑定報告在卷可稽（見本院卷二第47至
    49頁），依前開互為找補金額計算方式之說明，原告及被告
    乙○○應補償被告丁○○77,824元，應補償被告庚○○○14
    2,676元；被告己○○○應補償被告丁○○111,176元，應補
    償被告庚○○○203,824元（詳附表二所示）。
  (四)至原告及被告乙○○、庚○○○、己○○○等人雖以上開鑑
    定報告中對於乙案之各筆土地面積計算有缺少32平方公尺，
    且就三角窗之編號A1部分土地無作特別加權之計算，而認上
    開鑑定報告不可採云云。然觀以上開鑑定報告中針對乙案各
    筆分割土地之價額計算，鑑定人係依被告丁○○所提出之分
    割乙案中排除全體共有人保持共有之編號A3、B3、C3、D3部
    分土地之面積32平方公尺而為計算，亦即排除保持共有部分
    之面積後，各共有人（其中原告及被告乙○○保持共有而取
    得相同之分割土地）分得面積各180平方公尺，則鑑定人以
    面積180平方公尺為計算各共有人相互找補金額之基準，並
    無錯誤。又上開鑑定報告係鑑定人本於其專業知識，參考系
    爭土地之公告地價及當地附近實際市場價格所為，而認甲、
    乙案中編號A1部分土地雖屬三角窗，但面積不大，就商業及
    住宅使用各有優缺點，因此該地價額以公告地價加五成計算
    ，而不特別另為異於同臨崇善路之其他筆編號B1、C1、D1土
    地之加權方式，則上開鑑定報告實已就編號A1部分土地之加
    權方式作說明，故原告及被告乙○○、庚○○○、己○○○
    前開質疑，顯不可採，是認上開鑑定報告，足可憑信。
六、綜上所述，系爭土地依其使用目的並非不能分割，共有人間
    亦無不能分割之約定，然迄今未能協議分割，又本院審酌系
    爭土地之現有使用狀況、對外通行問題、位置、兩造分割之
    利益及意願等一切情狀，認原告主張如附圖甲案之分割方案
    符合土地分割之經濟效用及共有人全體之利益，堪認係適當
    、公允之分割方法。從而，原告本於共有人之資格，起訴請
    求就系爭土地予以分割，即屬正當，應予准許，本院因而准
    分割系爭土地如主文第1項所示。又因分割後被告丁○○、
    庚○○○分得之土地價值，較其按原應有部分所分得之面積
    價值為低，原告、被告乙○○、己○○○則較原應有部分所
    分得之面積價值為高，故原告及被告乙○○應補償被告丁○○新臺幣（下同）77,824元，應補償被告庚○○○142,676
    元；被告己○○○應補償被告丁○○111,176元，應補償被
    告庚○○○203,824元，爰判決如主文第2項所示。
七、本件判決基礎已臻明確，兩造其餘之攻擊防禦方法及訴訟資
    料經本院斟酌後，核與判決結果不生影響，無一一論述之必
    要，併予敘明。
八、按法院為終局判決時，應依職權為訴訟費用之裁判，民事訴
    訟法第87條第1項定有明文，參酌同法第91條第1項規定法院
    未於訴訟費用之裁判確定其費用額者，第一審受訴法院於該
    裁判有執行力後，應依聲請以裁定確定之立法意旨，本院應
    於本件判決時，一併確定兩造應負擔之訴訟費用額。又因共
    有物分割涉訟，由敗訴當事人負擔訴訟費用顯失公平者，法
    院得酌量情形命勝訴之當事人負擔其一部，民事訴訟法第80
    條之1亦有明文規定。查本件訴訟標的價額業經核定為4,230
    ,000元，應徵收第一審裁判費42,877元，加計土地分割複丈
    費13,600元（原告預繳6,400元，被告丁○○預繳7,200元）
    、土地鑑價費用56,000元後，核其訴訟費用額確定為112,47
    7元（42,877＋13,600＋56,000＝112,477）。本件兩造係因
    系爭土地無法協議分割而涉訟，本院雖准原告之請求而分割
    系爭土地，然分割方法係本院考量全體共有人之利益後依職
    權所為之決定，原告既為共有人之一，亦同受其利，若全由
    敗訴當事人負擔訴訟費用，顯失公平，爰審酌兩造於系爭土
    地之應有部分比例，依民事訴訟法第80條之1規定，命勝訴
    之原告亦負擔部分之訴訟費用，且按兩造應有部分比例分擔
    訴訟費用，併予確定如主文第3項所示。
九、據上論結，本件原告之訴為有理由，依民事訴訟法第78條、
    第80條之1、第85條第1項但書，判決如主文。
中    華    民    國    99    年    1     月     7    日
                  民事第一庭    審判長法  官  高榮宏
                                      法  官  蘇正賢
                                      法  官  黃聖涵
以上為正本係照原本作成。
如對本判決上訴，須於判決送達後20日內向本院提出上訴狀（須
附繕本）
中    華    民    國    99    年    1     月     7    日
                                      書記官  朱小萍
  附表一：（系爭竹篙厝段2995地號土地、面積752平方公尺）
  ┌────┬─────┬──────────────┐
  │姓  名  │應有部分  │應有部分比例分擔訴訟費用    │
  │        │          │（單位：新臺幣）            │
  ├────┼─────┼──────────────┤
  │丁○○  │4分之1    │28,119元                    │
  ├────┼─────┼──────────────┤
  │己○○○│4分之1    │28,119元                    │
  ├────┼─────┼──────────────┤
  │庚○○○│4分之1    │28,119元                    │
  ├────┼─────┼──────────────┤
  │乙○○  │8分之1    │14,060元                    │
  ├────┼─────┼──────────────┤
  │甲○○  │8分之1    │14,060元                    │
  └────┴─────┴──────────────┘
 附表二：（單位：新臺幣）
┌──┬──────┬───────────────┬─────┐
│編號│共有人      │應補償或受       │得自甲○○ │得自陳林甘│
│    │            │補償之金額       │、乙○○受 │梅受補償之│
│    │            │                 │補償之金額 │金額      │
│    │            │                 │（四捨五入 │（四捨五入│
│    │            │                 │）         │ ）       │
│    │            │                 │           │          │
├──┼──────┼───────────────┼─────┤
│ 1  │丁○○      │應受補償189,000元│77,824元   │111,176元 │
│    │            │(比例：42/119)   │           │          │
├──┼──────┼───────────────┼─────┤
│ 2  │庚○○○    │應受補償346,500元│142,676元  │203,824元 │
│    │            │(比例：77/119)   │           │          │
├──┼──────┼───────────────┼─────┤
│ 3  │甲○○      │應補償220,500元  │   --      │    --    │
│    │乙○○      │                 │           │          │
├──┼──────┼───────────────┼─────┤
│ 4  │己○○○    │應補償315,000元  │   --      │    --    │
└──┴──────┴───────────────┴─────┘

司法院資訊處製作；財團法人民間司法改革基金會備份。
